臺灣高等法院民事判決
109年度上字第139號
上  訴  人  劉綵蓉即劉梅花



訴訟代理人  高亘瑩律師
複 代理 人  陳逸融律師
被 上訴 人  詹蔡琴 

訴訟代理人  謝天仁律師
上列當事人間請求確認抵押權不存在事件，上訴人對於中華民國
108年12月16日臺灣新北地方法院102年度訴字第2948號第一審判
決提起上訴，本院於109年6月9日言詞辯論終結，判決如下：
    主      文
上訴駁回。
第二審訴訟費用由上訴人負擔。
    事實及理由
一、被上訴人主張：伊因其子詹凱麟向上訴人借款新臺幣（下同
    ）300萬元，提供伊所有坐落新北市○○區○○○段○○○段00○00地
    號土地應有部分5分之1（下稱系爭土地），及其上同小段OO
    OO號建物即門牌號碼新北市○○區○○路000巷0弄0號（與系爭
    土地合稱系爭房地），於民國97年3月18日設定300萬元普通
    抵押權（下稱系爭抵押權）予上訴人。然系爭抵押權設定登
    載之兩造間債權尚未發生，且經本院107年度上更一字第112
    號（下稱另案）確定兩造間債權不存在，系爭抵押權亦失所
    附麗而不存在。雖上訴人於97年3月20日將293萬元匯入詹凱
    麟擔任負責人之百創興業股份有限公司（下稱百創公司）帳
    戶，惟伊已分別於99年4月6日償還100萬元、於同年6月8日
    償還10萬元，及伊夫詹德潑出售其所有坐落彰化縣○○鄉○○段
    000地號不動產，於101年12月19日將176萬5,356元匯至上訴
    人開設臺中銀行員林分行帳戶清償，系爭抵押權擔保之債權
    已不存在。求為命：確認兩造間就系爭房地設定系爭抵押權
    不存在。原審為上訴人全部敗訴之判決，上訴人不服，提起
    上訴。被上訴人則答辯聲明：上訴駁回。
二、上訴人則以：伊與被上訴人約定以97年3月6日為借款日，於
    同年3月18日辦妥系爭抵押權登記，伊已於同年月20日將293
    萬元（扣除雜支、交通費後）匯入被上訴人所指定其子詹凱
    麟所開設之百創公司帳戶，符合一般放款實務做法，雖被上
    訴人主張其僅為物上保證人，並非借款人，仍無礙於系爭抵
    押權登記；縱被上訴人否認該293萬元係其所借，伊另於97
    年3月7日基於與被上訴人間消費借貸關係匯款110萬元。又
    被上訴人於另案不爭執系爭抵押權存在，僅爭執借款人為詹
    凱麟，被上訴人以債權不存在為由，提起本訴有違「禁反言
    原則」。至被上訴人主張已清償之款項，並非系爭抵押權所
    擔保債權，被上訴人應就清償之事實負舉證之責等語，資為
    抗辯。並上訴聲明：㈠原判決廢棄。㈡被上訴人在第一審之訴
    駁回。
三、被上訴人主張系爭抵押權設定登載所擔保兩造間之借款債權
    尚未發生，系爭抵押權係為擔保詹凱麟對上訴人之借款，業
    經清償而消滅，系爭抵押權不存在，為上訴人所否認，並以
    前詞置辯。經查：
　㈠按確認法律關係不存在之訴，如被告主張其法律關係存在時
    ，應由被告負舉證責任。抵押權為擔保物權，以擔保之債權
    存在為前提，倘擔保債權並未發生，抵押權即失所附麗，縱
    有抵押權登記，亦屬無效，抵押人得請求塗銷。而一般抵押
    權成立上之從屬性，關乎該抵押權之效力，而當事人為借款
    債務設定一般抵押時，先為設定登記，再交付金錢之情形，
    所在多有，自不得因已為設定登記，即反推已交付金錢或指
    已交付金錢為常態事實。故抵押人主張借款債權未發生，而
    抵押權人予以否認者，依首開說明，仍應由抵押權人負舉證
    責任（最高法院103年度台上字第393號判決意旨參照）。本
    件被上訴人主張系爭抵押權所擔保之借款債權尚未發生，為
    上訴人所否認，自應由上訴人先就借款債權已存在之事實，
    負舉證之責。
　㈡查上訴人前於另案以被上訴人與詹德潑向其借款300萬元，由
    被上訴人提供系爭房地設定系爭抵押權為擔保，上訴人扣除
    利息與代書費、規費等，於97年3月20日匯款293萬元至被上
    訴人所指定之百創公司帳戶，請求被上訴人或詹德潑給付上
    訴人300萬元本息，經原法院103年度訴字第187號判決敗訴
    ，上訴人提起上訴，經本院103年度上字第1365號廢棄改判
    被上訴人應給付上訴人300萬元本息，被上訴人提起第三審
    上訴，經最高法院107年度台上字第2184號判決廢棄發回，
    經本院107年度上更一字第112號判決認上訴人未能證明被上
    訴人或詹德潑有向其借款300萬元，駁回其訴，並經最高法
    院108年度台上字第1601號判決維持確定在案，有上開判決
    書在卷可查（見原審卷三第149至184頁）。而上訴人於另案
    主張系爭抵押權所擔保債權即係本件其於97年3月20日匯至
    百創公司帳戶之293萬元(見原審卷一第82頁)，惟另案判決
    認定兩造間之借款債權關係不存在。是被上訴人主張系爭抵
    押權所擔保之債權尚未發生，即非無據。
　㈢次按抵押權為不動產物權，非經登記不生效力，抵押權人僅
    能依設定登記之內容行使權利，是抵押債務人究為何人，應
    以設定登記之內容為準，抵押權人亦僅能依設定登記內容行
    使其權利（最高法院72年台上字第2432號判例、74年度台上
    字第1853號判決意旨參照）。查系爭抵押權為普通抵押權，
    其登記「擔保債權總金額」為300萬元、「擔保債權種類及
    範圍」為「擔保債務人對抵押權人於2008年3月6日所立支票
    、借據發生之債務」，「義務人兼債務人」均為被上訴人等
    情，有土地登記申請書、土地、建築改良物抵押權設定契約
    書、土地、建物登記謄本（見原審卷一第6、33、62頁）附
    卷可佐。上訴人雖抗辯系爭抵押權所擔保債權包含其貸與詹
    凱麟之293萬元及500萬元云云，惟此與系爭抵押權登記之債
    務人為被上訴人，且載明擔保債權種類及範圍為兩造間於97
    年3月6日簽立支票、借據發生之借款債權不符，系爭抵押權
    擔保效力自不及於詹凱麟與上訴人間之借款債權，上訴人既
    自承被上訴人於97年3月6日並無簽訂支票及借據等語（見本
    院卷第58頁），堪認兩造間並無系爭抵押權登載所擔保之債
    權存在，仍難認為系爭抵押權已經成立。
　㈣上訴人又辯以其於97年3月7日匯款110萬元係基於與被上訴人
    間消費借貸關係云云（見原審卷三第119頁、本院卷第370頁
    ）。然上開匯款申請書所載受款人為「百創興業股份有限公
    司」，有匯款申請書可按（見原審卷三第119頁），被上訴
    人亦否認係其向上訴人借貸款項，上訴人復未能提出證據證
    明係被上訴人所為借款，自難認上開110萬元為系爭抵押權
    所擔保被上訴人之借款。況被上訴人已先後於99年4月6日、
    99年6月8日償還上訴人100萬元、10萬元，有上訴人出具之
    證明書可查，且為上訴人所不爭執（見原審卷一第9至10頁
    、本院卷第60頁），縱上開110萬元為被上訴人向上訴人借
    款，被上訴人主張其已經清償完畢，難謂無可採。是被上訴
    人主張系爭抵押權因所擔保之債權不存在，即非無據。
四、綜上所述，被上訴人依民事訴訟法第247條規定，請求確認
    兩造間就系爭房地所設定系爭抵押權不存在，洵屬有據，應
    予准許。從而，原審所為被上訴人勝訴之判決，並無不合。
    上訴意旨指摘原判決不當，求予廢棄改判，為無理由。
五、本件事證已臻明確，兩造其餘攻擊防禦方法及所提證據，經
    本院審酌後，認均不足以影響判決之結果，爰不逐一詳予論
    駁，併此敘明。
六、據上論結，本件上訴為無理由，依民事訴訟法第449條第1項
    、第78條，判決如主文。
中　　華　　民　　國　　109 　年　　6 　　月　　30　　日
                      民事第四庭   
                        審判長法  官  傅中樂
                              法  官  趙伯雄
                              法  官  管靜怡
正本係照原本作成。
如不服本判決，應於收受送達後20日內向本院提出上訴書狀，其
未表明上訴理由者，應於提出上訴後20日內向本院補提理由書狀
（均須按他造當事人之人數附繕本）上訴時應提出委任律師或具
有律師資格之人之委任狀；委任有律師資格者，另應附具律師資
格證書及釋明委任人與受任人有民事訴訟法第466條之1第1項但
書或第2項（詳附註）所定關係之釋明文書影本。如委任律師提
起上訴者，應一併繳納上訴審裁判費。
中　　華　　民　　國　　109 　年　　7 　　月　　1 　　日

　　　　　　　　　　　　　    書記官  蕭進忠
附註：
民事訴訟法第466條之1（第1項、第2項）：
對於第二審判決上訴，上訴人應委任律師為訴訟代理人。但上訴
人或其法定代理人具有律師資格者，不在此限。
上訴人之配偶、三親等內之血親、二親等內之姻親，或上訴人為
法人、中央或地方機關時，其所屬專任人員具有律師資格並經法
院認為適當者，亦得為第三審訴訟代理人。